【裁判字號】    98,台上,2972
【裁判日期】    980527
【裁判案由】    違反貪污治罪條例等罪
【裁判全文】
最高法院刑事判決            九十八年度台上字第二九七二號
上  訴  人  甲○○
選任辯護人  翁方彬律師
上  訴  人  乙○○
選任辯護人  羅美鈴律師
上  訴  人  丙○○
選任辯護人  李祖麟律師
上列上訴人等因違反貪污治罪條例等罪案件，不服台灣高等法院
中華民國九十七年三月五日第二審判決（九十六年度上訴字第三
五四號，起訴案號：台灣桃園地方法院檢察署九十一年度偵字第
六八六九、一九五二五號、九十二年度偵字第二一一九、二一二
０號），提起上訴，本院判決如下：
    主  文
原判決關於甲○○公務員違背職務收受不正利益，及乙○○、丙
○○行賄部分均撤銷，發回台灣高等法院。
其他上訴駁回。
    理  由
一、撤銷發回（即甲○○公務員違背職務收受不正利益，及乙○
○、丙○○行賄）部分：
本件原判決撤銷第一審關於上訴人甲○○公務員違背職務收受不
正利益，及上訴人乙○○、丙○○行賄部分之科刑判決，改判仍
論甲○○以依據法令從事公務之人員對於違背職務之行為，收受
不正利益罪，處有期徒刑拾貳年；論乙○○、丙○○以不具依據
法令從事公務之人員，或受公務機關委託承辦公務之人之身分，
共同對於依據法令從事公務之人員，關於違背職務之行為，交付
不正利益罪，各處有期徒刑壹年肆月、拾月，並依中華民國九十
六年罪犯減刑條例之規定，各減為有期徒刑捌月、伍月；併分別
為褫奪公權之宣告及就丙○○部分諭知其減得之刑易科罰金之折
算標準。固非無見。
惟按：(一)、審理事實之法院，就對被告之利益有重大關係，在客
觀上認為應行調查之證據，應依法詳加調查，然後基於調查所得
之心證，以為判斷之基礎。如事實尚非明確，而於應調查之證據
未予調查前，遽為被告不利之認定者，即有應於審判期日調查之
證據未予調查之違法。原判決認定：華棋實業有限公司（下稱華
棋公司）之負責人兼總經理乙○○、股東並負責財務管理之丙○
○基於行賄之意思，招待桃園縣政府工務局建築管理課技佐甲○
○前往桃園縣桃園市「嘉年華ＫＴＶ」、台北市北投區「牡丹莊
酒家」飲酒，甲○○因而對於違背職務行為，收受享用免費飲酒
之不正利益等情。然查甲○○否認有應乙○○、丙○○之招待，
至「嘉年華ＫＴＶ」、「牡丹莊酒家」飲酒而收受不正利益之情
事。甲○○於原審之辯護人並為其辯稱：依卷內資料，丙○○所
稱伊簽發以中國國際商業銀行八德分行為付款人，用以支付北投
「牡丹莊酒家」酒錢之新台幣（下同）八萬五千七百元支票，其
上之章戳顯示係撤回北投分行之提示，改由南崁分行提示，且上
開支票之兌現日為民國九十年四月六日，而華棋公司向桃園縣政
府申請設置之營建剩餘土石方資源堆置轉運處理場（下稱土資場
），業於八十九年十二月四日核准啟用。縱如丙○○所言，其簽
發上開支票係支付三個月前（即九十年一月間）之消費，該土資
場既經核准啟用，乙○○、丙○○顯無宴請甲○○之必要，堪認
丙○○所為不利於甲○○之陳述與事實不符等語（見原審卷第二
宗第二二七、二二八頁）。卷查丙○○於法務部調查局桃園縣調
查站（下稱調查站）固供稱：在八十九年間，乙○○招待甲○○
赴桃園市「嘉年華ＫＴＶ」飲酒，當時消費三萬餘元，係以支票
支付；乙○○還招待甲○○赴台北北投「牡丹莊酒家」飲酒至少
二次，因為伊曾陪同該二人前往，而該二次北投酒家消費也是以
支票支付，係以伊設在中國國際商業銀行八德分行支票存款帳戶
支付。正確支付金額為伊前開帳戶明細：於九十年四月二日及四
月六日分別支出二萬九千九百元（票號PTA0000000）及八萬五千
七百元（票號PTA0000000）等語（見偵字第六八九六號卷第一宗
第一三四、一三五頁）。然丙○○之供詞既為甲○○否認，並經
甲○○之原審辯護人抗辯如上，則前揭二張支票是否確係支付招
待甲○○之飲酒費用？各該店家是否確曾收受上開付費之支票？
因攸關丙○○供詞之可信性及本件犯罪事實之認定，在客觀上即
為應行調查之證據。原審未依法加以調查，又未說明有何不能調
查之情形，率予判決，非無刑事訴訟法第三百七十九條第十款規
定所稱應於審判期日調查之證據，而未予調查之違法。(二)、依乙
○○行為時貪污治罪條例第十一條第三項（現行法為同條第四項
）後段規定，犯該條第二項之罪而在偵查或審判中自白者，減輕
或免除其刑。原判決於理由內敘明乙○○在調查站應詢時，已為
：伊因華棋公司申請設置土資場一事，招待甲○○飲酒；甲○○
有接受上開招待之不正利益等供述等旨（見原判決第十六、十七
頁，第十八頁第十三、十四列，理由貳、二、(三)之１、３）。如
果無訛，乙○○業於偵查中，就其交付甲○○不正利益之犯行為
自白，則原判決未依上揭規定減輕或免除其刑，亦有不適用法則
之違法。(三)、有罪判決所憑之證據及其說明之理由，均須與卷內
之證據資料相適合，否則即有證據上理由矛盾之違法。原判決以
甲○○於八十九年十月四日上呈「綜簽」（見偵字第一九五二五
號卷第二宗第七、八頁）後，旋接獲內政部營建署同年九月十九
日八九營署都字第三六一九四號函明確表示：土資場應不得於都
市計畫住宅區申請設置等語（見同上偵查卷第二宗第九、十頁）
，甲○○卻故意隱匿，未將此事補具書面簽呈或口頭向主管報告
，致桃園縣政府於同年十月十七日以八九府工建字第一六０六四
五號函准華棋公司土資場之設置，而為甲○○不利之認定（見原
判決第十五頁）。然依卷附上揭內政部營建署八九營署都字第三
六一九四號函影本所示，該函有甲○○之上司即專員蔡宗烈、工
務局局長等人蓋章，且有批示會都市計畫課，及影印會各同仁知
悉等文字（見同上卷宗第九、十頁）。甲○○接獲該函後，似無
故意隱匿，或未向主管報告之情形。原判決上揭論斷，難謂與卷
內證據資料相符，併有理由矛盾之違法。上訴意旨執以指摘，為
有理由，應認原判決關於甲○○公務員違背職務收受不正利益，
及乙○○、丙○○行賄部分均有撤銷發回更審之原因。至原判決
不另諭知無罪部分，基於審判不可分之原則，併予發回。
二、駁回上訴（即乙○○填製不實會計憑證、以不正當方法逃漏
稅捐）部分：
按刑事訴訟法第三百七十七條規定：上訴於第三審法院，非以判
決違背法令為理由，不得為之。是提起第三審上訴，應以原判決
違背法令為理由，係屬法定要件，如果上訴理由書狀並未依據卷
內訴訟資料，具體指摘原判決不適用何種法則或如何適用不當，
或所指摘原判決違法情事，顯與法律規定得為第三審上訴理由之
違法情形，不相適合時，均應認其上訴為違背法律上之程式，予
以駁回。本件原審經審理結果，認為上訴人乙○○填製不實會計
憑證、以不正當方法逃漏稅捐部分之犯行罪證明確，因而撤銷第
一審該部分之科刑判決，改判仍按修正前刑法連續犯之規定，論
上訴人乙○○以共同連續商業負責人，以明知為不實之事項，而
填製會計憑證罪，處有期徒刑陸月，並依中華民國九十六年罪犯
減刑條例之規定，減為有期徒刑參月；又論以公司負責人為納稅
義務人以不正當方法逃漏稅捐罪，處有期徒刑肆月，並依上揭減
刑條例之規定，減為有期徒刑貳月。已詳敘調查、取捨證據之結
果及憑以認定犯罪事實之心證理由。並就乙○○所辯各節認非可
採，詳加指駁。從形式上觀察，原判決並無足以影響判決結果之
違法情形存在。上訴意旨略以：(一)、原判決主文第三項分別諭知
乙○○行賄部分減為有期徒刑八月、偽填製作會計憑證部分減為
有期徒刑三月、逃漏稅捐部分減為有期徒刑二月，並定應執行刑
為一年二月，惟依修正前刑法第五十一條第五款規定，乙○○上
開各刑總和為一年一個月，原判決關於定執行刑部分有判決不適
用法則之違法。(二)、乙○○無涉犯詐欺取財罪，原判決理由甲之
貳之四之(五)記載：「……被告所犯詐欺取財罪，因時間緊接，犯
構成要件相同之罪名，可依連續犯之規定論以一罪。」等語（見
原判決第二十一頁最後一列至第二十二頁第二列），顯有誤載，
又原判決理由認應依修正前連續犯之規定論以一罪，惟於據上論
斷欄則漏未援引修正前刑法第五十六條之規定，有判決理由矛盾
之違法等語。惟按：(一)、刑事訴訟法第三百十條第七款規定有罪
之判決書，應於理由內記載「適用之法律」。此所稱之「法律」
，係指基於程序法及罪刑法定之原則，有罪判決書之理由欄應記
載主文所由生之程序法及實體法條文。現行實例，則於「理由」
之後，另列「據上論結或據上論斷」一欄，以記載該判決所適用
之法律。「據上論結或據上論斷」一欄，雖漏引該當法條，但其
理由已敘及，而與科刑上並無出入者，應認為於全案情節與判決
本旨並無影響，尚與判決不適用法則之違背法令有間。原判決於
理由欄貳之五已敘明：「被告乙○○連續多次『填製虛偽發票』
，其時間緊接，犯構成要件相同之罪名，應依舊法連續犯之規定
論以一罪，並加重其刑。」等由（見原判決第二十三頁），雖其
「據上論結」一欄漏引修正前刑法第五十六條，依上說明，仍於
判決結果不生影響，自無理由矛盾之違法可言。又原判決理由貳
、四之(五)關於修正前刑法第五十六條連續犯之規定較有利於被告
之說明，其中關於「……被告所犯詐欺取財罪」等文字（見原判
決第二十二頁第一列），將違反商業會計法之「填製虛偽發票」
載為「詐欺取財」，係顯然之誤寫，亦不影響判決結果，尚不得
執為理由矛盾之違法。(二)、原判決主文第三項關於主刑定執行刑
部分，就乙○○所犯行賄罪，處有期徒刑一年四月，減為有期徒
刑八月；又連續填製不實會計憑證罪，處有期徒刑六月，減為有
期徒刑三月；又逃漏稅捐罪，處有期徒刑四月，減為有期徒刑二
月，定應執行刑為有期徒刑一年二月。惟乙○○上開各刑所處及
減處之有期徒刑總和為一年一月，原判決逾其總和定應執行刑為
有期徒刑一年二月，於法縱有未合。然原判決關於乙○○行賄部
分，業經本院撤銷發回更審在案，前定之執行刑當然失效，是原
判決此項違誤，已於乙○○之權益不生影響，亦不得據為合法之
上訴理由。其此部分上訴違背法律上之程式，應予駁回。
據上論結，應依刑事訴訟法第三百九十七條、第四百零一條、第
三百九十五條前段，判決如主文。
中    華    民    國  九十八  年    五    月  二十七  日
                      最高法院刑事第九庭
                          審判長法官  邵  燕  玲
                                法官  李  伯  道
                                法官  孫  增  同
                                法官  蔡  彩  貞
                                法官  林  俊  益
      本件正本證明與原本無異
                                      書  記  官
中    華    民    國  九十八  年    六    月    三    日
                                                Ａ


司法院資訊處製作；財團法人民間司法改革基金會備份。
